---
title: "Nota Técnica — Validação da Matriz de Insumo-Produto 2015 (nível 20) e Indicadores de Encadeamento"
author: "Reprodução em R a partir de dados públicos do IBGE"
date: "`r Sys.Date()`"
output: html_document
---

```{r setup, include=FALSE}
knitr::opts_chunk$set(echo = TRUE, message = FALSE, warning = FALSE)
knitr::opts_knit$set(root.dir = "..")
```

## 1. Objetivo

Esta nota documenta a validação algébrica da Matriz de Insumo-Produto (MIP) do Brasil, 2015,
nível 20 setores, publicada pelo IBGE, e o cálculo dos indicadores de encadeamento setorial
(Rasmussen-Hirschman) a partir dela.

## 2. Dados

Fonte: IBGE, Diretoria de Pesquisas, Coordenação de Contas Nacionais — Matriz de
Insumo-Produto 2015, nível 20. Arquivo original em `data/raw/`.

## 3. Validação: D · Bn e a inversa de Leontief

```{r}
validacao <- readRDS("data/processed/validacao_leontief.rds")
```

Recalculamos `A = D %*% Bn` a partir das matrizes oficiais D (Tabela 13, participação
setorial) e Bn (Tabela 11, coeficientes técnicos dos insumos nacionais), e comparamos com
a matriz D.Bn publicada na Tabela 14:

```{r}
cat("Diferença máxima (A recalculada vs. Tabela 14):",
    format(validacao$diff_A_max, scientific = TRUE), "\n")
```

Em seguida recalculamos `L = (I - A)^-1` e comparamos com a matriz de Leontief publicada
na Tabela 15:

```{r}
cat("Diferença máxima (L recalculada vs. Tabela 15):",
    format(validacao$diff_L_max, scientific = TRUE), "\n")
```

Ambas as diferenças são da ordem de grandeza do erro de ponto flutuante (`1e-14` a `1e-16`),
o que confirma que o encadeamento D → A → L reproduz exatamente a metodologia do IBGE, com
os dados disponíveis nesta planilha.

### O que não foi possível validar com este arquivo

Testamos a hipótese de reconstruir a própria matriz Bn a partir de valores absolutos
(consumo intermediário da Tabela 02 dividido pelo Valor Bruto da Produção obtido a partir
da Tabela 01). O resultado não reproduziu a Tabela 11 oficial (diferença muito acima de
erro de arredondamento — ver `R/00_diagnostico_vbp.R` para o código e os números exatos).
Isso indica que o VBP usado pelo IBGE para esse cálculo depende de ajustes (produção
secundária por atividade, base de preços) não detalhados nesta planilha de nível 20.
Por isso este repositório parte das matrizes já oficiais (Bn, D) para validar a etapa
seguinte, que é a que os dados disponíveis permitem comprovar com rigor.

## 4. Indicadores de encadeamento

```{r}
indicadores <- readRDS("data/processed/indicadores.rds")
knitr::kable(
  indicadores[, c("codigo", "descricao", "multiplicador", "ligacao_para_tras", "ligacao_para_frente")],
  digits = 3,
  col.names = c("Código", "Setor", "Multiplicador", "Lig. p/ trás", "Lig. p/ frente")
)
```

## 5. Classificação de setores-chave

```{r}
classificados <- readRDS("data/processed/setores_classificados.rds")
knitr::kable(
  classificados[, c("codigo", "descricao", "classe")],
  col.names = c("Código", "Setor", "Classificação")
)
```

```{r}
setores_chave <- classificados[classificados$classe == "Setor-chave", ]
cat("Setores-chave identificados (2015, nível 20):", nrow(setores_chave), "\n")
```

## 6. Referências

- IBGE. *Matriz de Insumo-Produto — 2015*. Rio de Janeiro: IBGE, Coordenação de Contas
  Nacionais.
- MILLER, R. E.; BLAIR, P. D. *Input-Output Analysis: Foundations and Extensions*. 2. ed.
  Cambridge University Press, 2009.
- RASMUSSEN, P. N. *Studies in Inter-Sectoral Relations*. Amsterdam: North-Holland, 1956.
- HIRSCHMAN, A. O. *The Strategy of Economic Development*. New Haven: Yale University
  Press, 1958.
